臺灣臺北地方法院民事判決
111年度訴字第1350號
原      告  施欣佳  
訴訟代理人  李易璋律師
被      告  施欣瑩  

訴訟代理人  許惠君律師
複代理人    徐晟芬律師
上列當事人間請求返還借款等事件，本院於民國111年5月16日言
詞辯論終結，判決如下：
　　主　    文
原告之訴及其假執行之聲請均駁回。
訴訟費用由原告負擔。
    事實及理由
壹、程序事項：按訴狀送達後，原告不得將原訴變更或追加他訴
    ，但擴張應受判決事項之聲明者，不在此限，民事訴訟法第
    255條第1項第3款定有明文。本件原告起訴時訴之聲明為：㈠
    被告應給付原告新臺幣（下無註明幣別者同）280萬3,250元
    ，及自起訴狀繕本送達翌日起至清償日止，按週年利率5％計
    算之利息。㈡願供擔保請准宣告假執行（見北司調卷第7頁）
    。嗣於民國111年3月31日言詞辯論當庭就請求之數額另增加
    請求100萬元，並變更聲明為：被告應給付原告380萬3,250
    元，及自111年4月1日起至清償日止，按週年利率5％計算之
    利息。㈡願供擔保請准宣告假執行（見本院卷第75頁）。核
    原告上開所為，係擴張應受判決事項之聲明，揆諸前開規定
    ，原告所為訴之變更，應予准許。
貳、實體事項：
一、原告主張：
　㈠被告於106年9月間購買門牌號碼臺北市○○區○○路0段00巷0弄0
    0號5樓之不動產（下稱八德路不動產），價金為1,200萬元
    ，因被告價金不足，乃向原告借款，且因兩造為姊妹關係，
    遂未要求簽立借據，原告並已於106年9月24日匯款120萬元
    、於106年10月19日匯款100萬元給被告。爰依消費借貸法律
    關係提起此部分訴訟。
　㈡另因被告欲修繕八德路不動產，遂向原告借款94萬元，原告
    亦已於108年9月20日如數匯款給被告。爰依消費借貸法律關
    係提起此部分訴訟。
　㈢依兩造父親施蔚成之自書遺囑，何山花園不動產及另坐落於
    大陸地區蘇州新區獅山路215號15棟1樓之吳宮麗都不動產（
    下稱吳宮麗都不動產）權利應由兩造平分。然因訴外人喬淑
    玉與兩造之妹即訴外人施欣瑤不認同施蔚成之遺囑，遂於大
    陸地區衍生遺產繼承之訴訟糾紛，被告要求原告負擔因該訴
    訟所需律師費、公證費、開庭費、審理費、案件費之半數，
    經兩造於109年11月11日為該費用分擔之合意，原告同意後
    遂以Wechat，於109年11月11日匯兩筆人民幣5萬元，及於10
    9年11月12日匯付人民幣5萬元，合計匯付人民幣15萬元給被
    告，且被告亦不願意按原告要求就吳宮麗都不動產所有權簽
    寫兩造均分之書面協議，原告遂於110年5月27日通知被告解
    除契約，則被告受有上開人民幣15萬元，即以109年11月12
    日匯率4.413元計算折合為新臺幣66萬3,250元，乃無法律上
    原因而受利益，致原告受損害，自應由被告返還該利益，爰
    依民法第179條不當得利之法律關係提起此部分訴訟等語。
　㈣並聲明：1.被告應給付原告380萬3,250元，及自起訴狀繕本
    送達翌日起至清償日止，按週年利率5％計算之利息。2.願供
    擔保請准宣告假執行。　　 
二、被告則以：
　㈠原告於106年9月25日、106年10月19日係贈與120萬元、100萬
    元給被告，並向國稅局申報贈與稅及取得贈與稅免稅證明書
    ，故該筆款項並非借款。
　㈡另94萬元部分：
　1.因兩造祖父死亡時曾留存260萬元給被告，被告並委請原告
    處理該260萬元款項，並經兩造之二伯父將該款項匯至原告
    帳戶，嗣經被告與家人討論，將其中100萬元作為清償被告
    房屋貸款使用，餘款160萬元。
　2.兩造二伯於108年8月27日匯款220萬元至原告銀行帳戶，由
    兩造平分，同日因原告向被告借款人民幣1萬元即相當於新
    臺幣4萬5,000元，及原告曾為被告墊付5,000元，經兩造就
    上開二伯匯入原告帳戶內款項為結算，被告尚有114萬元寄
    放原告帳戶，被告將其中20萬原委請原告支付八德路不動產
    裝潢費用，餘款94萬元仍存放原告帳戶，故該款項實乃被告
    應得之款項，並非借款。
　3.吳宮麗都不動產乃兩造父親施蔚成購買並贈與被告，並非借
    名登記，被告亦未曾承諾將吳宮麗都不動產返還給喬淑玉或
    由兩造均分，被告自無可能同意負擔半數律師費。又被告因
    吳宮麗都不動產訴訟事件，於108年5月18日聘請律師處理而
    支出費用51萬4,600元，經兩造同意就該律師費分擔半數。
    另施蔚成之遺產中有人民幣174萬元，每人可分人民幣87萬
    元，且被告已先取得其中之人民幣74萬元，剩餘人民幣13萬
    元寄放原告處，故加計上開應由原告負擔之律師費用後，合
    計即為人民幣38萬7,300元。另兩造父親施蔚成生前將其名
    下位於蘇州市高薪區何山花園26幢102、202室（下稱何山花
    園不動產）出租給訴外人即大陸地區之江蘇華潤萬家超市有
    限公司（下稱華潤公司），於施蔚成過世後該房產持分未定
    ，故華潤公司未支付107年5月1日至109年4月30日之兩年稅
    金，另經大陸地區法院裁定何山花園不動產由原告、被告各
    享有4分之1，兩造母親喬淑玉享有2分之1，故以兩造名義開
    立租金發票，並各該發票應納稅金為人民幣9,148元，此部
    分由被告代原告墊付，扣除被告應分擔該款項之半數，原告
    尚欠人民幣4,574元。另因位於大陸地區之房屋出租，經仲
    介人員告知該屋尚須垃圾清運費人民幣8,500元、仲介費人
    民幣2萬元，其中兩造各需負擔垃圾清運費人民幣2,125元、
    仲介費人民幣5,000元，被告曾私訊請原告墊支該合計人民
    幣7,125元，故此部分結算後，原告尚需支付人民幣38萬474
    9元給被告，故原告匯款人民幣15萬元係因上開欠款，並非
    被告無法律上原因而受利益。
　㈣並聲明：1.原告之訴駁回。2.如受不利益判決，願供擔保請
    准宣告免為假執行。　　　　　　 
三、查下列事項堪信為真實：
  ㈠原告曾於106年9月25日匯付120萬元、於106年10月19日匯付1
    00萬元、於108年9月20日匯付94萬元給被告。原告曾於109 
    年11月11日匯付人民幣兩筆5萬元，合計共人民幣10萬元給
    被告，及於109 年11月12日匯付人民幣5萬元給被告，被告
    於同月12日收受等情，經兩造所不爭執（見本院卷第76頁）
    ，復有原告開立於匯豐銀行敦北分公司之尾碼388號帳戶交
    易明細資料、匯豐卓越理財對帳單（見北司調卷第15頁、本
    院卷第149頁）、原告開立於玉山銀行尾碼034號帳戶交易明
    細資料（見北司調卷第17頁）、兩造間之通訊軟體對話訊息
    （見北司調卷第21、23、77頁）在卷可稽。
  ㈡兩造與母親喬淑玉、三妹施欣瑤曾因何山花園不動產為訴訟
    糾紛，該案於108年5月18日聘請律師處理而支出律師費、開
    庭費、審理費、公證費、案件費，總計為人民幣51萬4,600
    元等情，經兩造所不爭執（見本院卷第76、120至121頁），
    並有兩造於109年8月3日下午5時25分之對話訊息（見北司調
    卷第73頁）、簽約日期為108年5月18日之聘請律師合同（見
    北司調卷第71頁）附卷為證。
四、原告主張其於106年9月24日、106年10月19日、108年9月20
    日依序借款120萬元、100萬元、94萬元給被告，並已如數匯
    付各該款項，自應由被告依消費借貸之法律關係返還各該欠
    款；另原告已解除兩造間就不動產訴訟需負擔費用由兩造均
    分之契約，自應由被告依不當得利之法律關係，返還原告本
    依該契約給付被告之人民幣15萬元等情，為被告所否認，並
    以前詞置辯。是本件之爭點為：㈠兩造間是否存有上開3筆款
    項之消費借貸法律關係？㈡兩造間是否存有均分訴訟費用之
    契約，並經原告嗣後解除該契約，故原告原依該契約給付之
    人民幣15萬元即無法律上原因並被告受有利益，應由被告依
    不當得利法律關係返還之？茲析述如下：
　㈠兩造間是否存有上開3筆款項之消費借貸法律關係？
　1.按稱消費借貸者，於當事人間必本於借貸之意思合致，而有
    移轉金錢或其他代替物之所有權於他方之行為，始得當之。
    是以消費借貸，因交付金錢之原因多端，除有金錢之交付外
    ，尚須本於借貸之意思而為交付，方克成立。倘當事人主張
    與他方有消費借貸關係存在者，自應就該借貸意思互相表示
    合致及借款業已交付之事實，均負舉證之責任，其僅證明有
    金錢之交付，未能證明借貸意思表示合致者，仍不能認為有
    該借貸關係存在（最高法院98年度台上字第1045號判決意旨
    參照）。
　2.經查：
　　⑴兩造對於原告確實有給付前開120萬元、100萬元、94萬元
      及人民幣15萬元一節，均無爭執，業如前述。關於該給付
      原因，原告固主張係被告向原告之借款，然依被告提出之
      財政部臺北國稅局贈與稅免稅證明書，其上記載被告為受
      贈人並曾於106年9月25日、106年10月19日依序受匯豐銀
      行敦北分行之存款贈與數額為120萬元、100萬元（見北司
      調卷第59頁），則兩造間就120萬元、100萬元究本於借款
      或贈與或其他之法律關係所為，已不明確；又其中就120
      萬元部分，原告曾陳明該120萬元係為處理父親施蔚成之
      遺產所為之移轉，另94萬元部分，亦係「原告配合被告之
      說法，秉持誠信處理父親施蔚成予雙方之財產」等節（見
      本院卷第21頁），則被告受領上開120萬元、100萬元、94
      萬元款項，顯難認係基於兩造間之消費借貸合意所為。
　　⑵又就兩造間就上述款項之給付，係如何成立消費借貸合意
      一節，原告陳明實際上時間無法確認，故主張匯付當天發
      生消費借貸關係，無其他證據提出或補充等節（見本院卷
      第77、91頁），則原告既無法證明兩造間確有消費借貸合
      意，揆諸前開說明意旨，自難僅以原告曾交付款項給被告
      一節，遽認兩造有消費借貸法律關係存在。是原告此部分
      主張，不足採信。
  ㈡兩造間是否存有均分訴訟費用之契約，並經原告嗣後解除該
    契約，故原告原依該契約給付之人民幣15萬元即無法律上原
    因並被告受有利益，應由被告依不當得利法律關係返還之？
　1.按當事人主張有利於己之事實者，就其事實有舉證之責任。
    但法律別有規定，或依其情形顯失公平者，不在此限，民事
    訴訟法第277條定有明文。是以民事訴訟如係由原告主張權
    利者，應先由原告負舉證之責，若原告先不能舉證，以證實
    自己主張之事實為真實，則被告就其抗辯事實即令不能舉證
    ，或其所舉證據尚有疵累，亦應駁回原告之請求。又按無法
    律上之原因而受利益，致他人受損害者，應返還其利益。雖
    有法律上之原因，而其後已不存在者，亦同，民法第179條
    定有明文。不當得利依其類型可區分為「給付型之不當得利
    」與「非給付型不當得利」，前者係基於受損人有目的及有
    意識之給付而發生之不當得利，後者乃由於給付以外之行為
    （受損人、受益人、第三人之行為）或法律規定或事件所成
    立之不當得利。在「給付型之不當得利」應由主張不當得利
    返還請求權人（受損人），就不當得利成立要件中之「無法
    律上之原因」負舉證責任（最高法院109年度台上字第464號
    、109年度台上字第21號判決意旨參照）。本件兩造就原告
    曾經給付人民幣15萬元給被告一節固無爭執，然原告依不當
    得利規定請求返還該款項，揆諸前揭裁判意旨，應由原告就
    被告受有利益無法律上原因，即欠缺給付目的之情事負舉證
    責任。且交付金錢之原因多端，倘非基於寄託、借貸，亦可
    能出於贈與、清償、投資等各式債之發生原因，該款項本為
    原告因自己行為致原由其掌控之財產發生主體變動，則本於
    無法律上原因而生財產變動消極事實舉證困難之危險，即應
    歸諸原告，由原告就不當得利請求權之成立特別要件即其給
    付欠缺給付目的之事實，負其舉證責任。
　2.經查：
　　⑴兩造父親施蔚成固曾自書遺囑（見北司調卷第19頁），並
      於遺囑中記載其所有房產有「蘇州新區何山花園26幢B型
      商02（102、202房號）（即何山花園不動產）含土地使用
      權」、「蘇州新區何山花園67幢四層、三層（301房號）
      含土地使用權」，「我自願將本人所擁有之房產由施欣佳
      、施欣瑩平均繼承」等情。又兩造確實曾因何山花園不動
      產之遺產糾紛，於大陸地區與喬淑玉、施欣瑤進行訴訟需
      支出費用一節，經兩造所不爭執，亦如前述，先予敘明。
　　⑵兩造於109年8月3日下午5時25分，被告曾傳遞訊息給原告
      表示：律師費為355,000元、開庭費74,800元、審理費8,0
      00元、公證費5,000元、案件74,800元，共514,600元及「
      514600/2＝257300」等內容，及「爸爸那時174w我已收74w
      ，174/2＝87w，姊姊應再給13w」等節，該則訊息未獲原告
      回應，該訊息下方者僅為原告於同日下午10時54分向被告
      表示：「幫我帶小孩」、「我去店裡一下喔」等情（見北
      司調卷第73頁）；其後兩造再於109年10月31日透過通訊
      軟體傳遞訊息，即先由原告向被告表示款項轉不出去，並
      再表示要求被告「自己轉自己的」，經被告表示「你就幫
      我轉7125啊」，原告覆以「你的自己轉」、「這樣我們的
      帳很亂」、「你把帳算一下」、「這樣真的很亂」後，被
      告覆以「我都記好了」，並於原告要求被告「傳給我」後
      ，被告除再度表示上開費用外，另記載「257300+130000＝
      387300」、「華潤稅金一年9148（我先出）」、「7125施
      欣佳（即原告）先幫我出仲介費」，經原告覆以「收到」
      等情，有上述兩造間之對話記錄在卷可稽（見北司調卷第
      75頁、本院卷第65至71頁），並經兩造確認確屬其等間之
      無誤（見本院卷第119頁）；其後兩造再於109年11月11日
      為對話，並由原告於該次、翌日之訊息中，透過WeChat陸
      續轉帳前開合計人民幣15萬元給被告，原告並於對話中向
      被告表示「你吳宮麗都都得也算一下」，經被告回應「好
      」，同時原告匯款同時於對話紀錄中記載「尚欠」，並按
      匯款數額遞減「尚欠」數額等情，有該對話訊息翻拍照片
      為據（見北司調卷第21、23、77頁），則原告以上開支付
      方式給付被告共人民幣15萬元，係為清償前開由被告核算
      之兩造間之墊付款與欠款之關係，雖其中包含律師費等費
      用之半數在內，然亦同時包括「爸爸那時174w我已收74w
      ，174/2＝87w，姊姊應再給13w」、「257300+130000＝3873
      00」、「華潤稅金一年9148（我先出）」、「7125施欣佳
      （即原告）先幫我出仲介費」，即父親施蔚成之遺產分配
      、何山花園不動產出租予華潤公司之之稅金、仲介費等費
      用核算，且各該款項亦無約定清償先後順序，則原告所給
      付之人民幣15萬元，自應包括就上開原因所為之，自難遽
      認僅係本於兩造間曾為律師費等訴訟費用分擔所為之給付
      。
　　⑶又上開訊息後，兩造再於109年11月13日再為對話，即於原
      告表示「你吳宮麗都得也算一下」後，被告向原告表示「
      你美金也算一下」等節，原告僅覆以「你大約什麼時候可
      以跟我說」（見本院卷第131頁），顯見兩造間除上開核
      算數額外，尚無法排除存有其他給付關係而由原告給付人
      民幣15萬元給被告之可能。又原告曾再於110年5月27日傳
      遞訊息給被告表示要求被告以其他銀行將錢馬上匯還原告
      ，並以「當初我們說好我會付這些金額是因為媽媽買來借
      名登記在妳名下的房產吳宮麗都，妳會拿出來跟我一人半
      或是還給媽媽，所以我也才會願意將爸爸留給我的分妳一
      半，並同意付妳算給我的人民幣金額」、「在轉帳期間也
      一再要求妳盡快計算吳宮麗都金額給我，妳也說好，誰知
      在我一再追問下，妳反悔我們的協議，請問妳既然先反悔
      了協議，那我也沒義務遵循協議，所以麻煩將我11/11～11
      /13匯給妳的150000人民幣馬上匯還給我」等語（見本院
      卷第135至136頁），然被告僅於同日再度傳遞上開曾為核
      算之對話紀錄截圖，並向原告表示「你欠我的錢何時打算
      還」、「這些都列的清清楚楚，一碼歸一碼」（見本院卷
      第137頁），是自難僅以原告單方傳送且未經被告覆以肯
      定其內容之訊息截圖，遽認兩造間確實存有原告主張之以
      均分不動產並由原告負擔訴訟費用半數作為兩造合意之契
      約內容之關係存在，原告既未能證明兩造間曾有上開內容
      之契約關係，自無從探究被告有無違反該契約並由原告合
      法解除等情節。是原告主張其已解除該協議內容之契約關
      係，應由被告依不當得利法律關係返還本於該契約所為人
      民幣15萬元之給付云云，亦不足採信。
　　⑷至原告另聲請命被告提出吳宮麗都不動產於大陸地區之訴
      訴之判決書或法院文件，待證事實為該事件判決被告勝訴
      （見本院卷第124頁），然該事件勝敗結果，實與兩造間
      有無前述以均分不動產並由原告負擔訴訟費用半數作為兩
      造合意之契約內容一節毫無關係，是縱上情屬實，亦無從
      釐清該契約存否之事實，自無調查必要，是原告此部分聲
      請，應予駁回。
五、綜上所述，原告無從證明兩造間有其所主張之消費借貸法律
    關係，抑或曾成立均分不動產同時平均分擔訴訟費用之契約
    。從而，原告依消費借貸、不當得利之法律關係，請求被告
    為如聲明第1項所示之給付，為無理由，應予駁回。原告之
    訴既經駁回，其假執行之聲請亦失所依附，應併予駁回。
六、本件事證已臻明確，兩造其餘主張攻擊防禦方法，經本院斟
    酌後，認與判決結果不生影響，爰不予以一一論述，附此敘
    明。
八、據上論結：本件原告之訴為無理由。依民事訴訟法第78條，
    判決如主文。
中　　華　　民　　國　　111 　年　　5 　　月　　26　　日
                  民事第七庭    法  官    陳彥君  
以上正本係照原本作成。
如對本判決上訴，須於判決送達後20日內向本院提出上訴狀。如
委任律師提起上訴者，應一併繳納上訴審裁判費。
中　　華　　民　　國　　111 　年　　5 　　月　　26　　日
　　　　                        書記官    吳昭誼